【裁判字號】    92,訴緝,5
【裁判日期】    920128
【裁判案由】    偽造文書
【裁判全文】
臺灣臺中地方法院刑事判決                            九十二年度訴緝字第五號
    公  訴  人  臺灣臺中地方法院檢察署檢察官
    被      告  甲○○  女三十.
右列被告因偽造文書等案件，經檢察官提起公訴（八十八年度偵字第一九一九九號、
八十八年度偵字第一九二００號、八十八年度偵字第一九二０一號、八十九年度偵字
第一七一二四號），本院判決如左：
    主  文
甲○○共同行使偽造私文書，足以生損害於他人，處有期徒刑月，如易科罰金，以
參佰元折算壹日。緩刑年。
如附表一所示內容之各類所得扣繳暨免扣繳憑單正本壹張、附表二所示內容之服務證
明書及職務證明書上，各該偽造之「美商寰宇人壽股份有限公司」、負責人「廖俊明
」印文各壹枚（共肆枚），均沒收。
    事  實
一、甲○○因急需現金週轉，適見設於臺中市○○路○段八十一號六樓Ｃ室之「中福
    興業有限公司」（下稱中福公司）之業務員盛芝傳（另案由公訴人偵查中）、方
    淳等人刊登代辦信用貸款之廣告，惟因甲○○未在職，未能符合信用貸款之條件
    ，而中福公司之上開業務員因每辦成一件貸款，可向公司領取新台幣（下同）一
    萬五千元不等之佣金，有利可圖，乃共同基於偽造文書及意圖為自己不法所有之
    犯意聯絡，由中福公司之業務員盛芝傳提供甲○○之年籍等資料，經由中福公司
    之業務員陳思惠（另案由本院判處有期徒刑八月，緩刑三年）委請一姓名年籍不
    詳而被稱為「林先生」之成年男子，在不詳時間、地點，偽造如附表一所示內容
    之財政部臺灣省中區國稅局各類所得扣繳暨免扣繳憑單（下稱扣繳憑單），及偽
    造申報單位「美商寰宇人壽股份有限公司」及扣繳義務人「廖俊明」之印章後，
    蓋用於附表二所示內容之服務證明書及職務證明書上，而偽造「甲○○」在申報
    單位即「美商寰宇人壽股份有限公司」任職「業務部經理」之職。並於附表一所
    示之行使日期，在臺中市第十一信用合作社經理鄭信吉或專門委員黃達政前往中
    福公司對保時，據以行使該偽造之扣繳憑單（正本及影本各一紙）及服務證明書
    、職務證明書，而持向臺中市第十一信用合作社辦理「歡心理財」免保人消費性
    貸款三十萬元，致臺中市第十一信用合作社誤信「甲○○」個人年所得及職業符
    合貸款條件而陷於錯誤，依臺中市第十一信用合作社歡心理財免保人消費性貸款
    辦法准予貸款三十萬元，並核撥完畢，足以生損害於如附表所示之申報單位（美
    商寰宇人壽股份有限公司）、扣繳義務人（廖俊明）及臺中市第十一信用合作社
    。甲○○於借得三十萬元後，除扣除各種費用三萬元外，尚需向中福公司購買納
    骨塔位一個十二萬元，實得僅十五萬元。嗣於八十八年一月二十七日，經警在臺
    中市○○路○段八十一號六樓查獲中福公司涉嫌違反公司法，再至臺中市第十一
    信用合作社扣得借款人等人之擔保放款保管書件資料袋，共一千二百十一袋，始
    查悉上情。
二、案經臺中縣警察局烏日分局報請臺灣臺中地方法院檢察署檢察官偵查起訴。
    理  由
一、訊據被告甲○○對於右揭事實坦承不諱，核與（１）、證人即臺中第十一信用合
    作社之專門委員黃達政於台灣台中地方法院檢察署八十八年度偵字第一九一九九
    號案件偵查時證述：「借款人都拿著正本出來，讓我與影本核對，相符後，才由
    他們自己或中福公司的人員蓋在其上。」、「因他們在對保時，才在現場蓋私章
    ，表示他們所提出資料真實，我們才未質疑，部分是親自訪查公司，部分以電話
    查明，還附公司地址相片，確定後始核准。」等語，嗣於本院八十九年訴緝字第
    五二０號案件審理時證述：「對保有時在中福公司，有時是在我們十一信的總社
    ，對保的人員通常是由我及鄭信吉經理辦理，我們要借款人他們在授信約定書上
    簽名蓋章，扣繳憑單上被告的印章，是被告在我面前親自蓋的，但我沒有問他們
    內容之真偽，我有核對扣繳憑單正本，核對時他們坐在我對面，至於在職證明書
    都是正本，我就沒有再核對，但是第二天鄭信吉都會打電話到他們公司詢問。」
    、「扣繳憑單上的印章是中福公司的協助人員蓋的，被告當時坐在對面，我有告
    知他們在核對扣繳憑單，他們應該知情，我們每次約辦三、五件至二十多件，每
    件約五分鐘。」等語（本院八十九年訴緝字第五二０號刑事判決）；（２）證人
    鄭信吉於本院八十九年訴緝字第五二０號案件審理時證述：「現任台中市第十一
    信用合作社總社經理，我與黃達政互為授信或對保的工作，本案被告等申請書上
    有黃達政的對保簽名，應該是由我徵信的，我有打電話向被告等徵信，詢問他們
    每月薪資、在公司的職位、公司成立多久等事項，徵信的資料我都會紀錄在申請
    書上面或後面，被告回答的薪資資料都是大約的數字．．．我徵信的目的，主要
    是要求證他們是否確實在該公司上班。」等語（本院八十九年訴緝字第五二０號
    刑事判決）。（３）、證人陳思惠於警訊時證述：「全年扣繳憑單和在職證明確
    是我提供的，通常公司專員辦理客戶信用貸款都會向銀行辦理徵信（此部份工作
    係公司行政主任石惠禎辦理，客戶填具申請單後附新台幣伍佰元交予石主任，石
    主任再向台中第十一信用合作社查詢，若一切均無問題，我們續向客戶辦信用貸
    款）一般客戶辦理信用貸款，大都無法達到銀行的評分標準六十分，所以石協理
    要我們在辦理案件中提高申請人的職位，年資和全年所得，所以整個公司都是利
    用偽造的全年扣繳憑單和在職證明提供給客戶辦理信用貸款。」、「（偽造扣繳
    憑單和在職證明如何取得？）分二部份取得，一由閱報取得連繫電話，剛開始是
    我主動連繫對方自稱姓『林』，熟了以後『林』先生每月均會主動和我連絡問我
    需不需要，我會視公司員工需要向其購買，全年扣繳憑單每份新台幣肆佰元，在
    職證明每份新台幣壹佰元。另一種方式則是自行至稅捐機關取得扣繳憑單空白表
    ，然後依取得名片或電話簿公司電話以稅捐機關名義查詢負責人姓名、公司全名
    、扣繳單位統一編號，資料取得後以手寫方式逕自填記於空白表後彙整各項資料
    交給協理審核。全年扣繳憑單除偽造之外，單上之住址與公司之地址可說完全錯
    誤。」等語相符；參與被告亦自承在辦理本件貸款之前並未任職於該「美商寰宇
    人壽股份有限公司」，足見被告於提出申請時，所提出予臺中第十一信用合作社
    之如附表一、二所示之扣繳憑單、服務證明書及職務證明書，均係屬偽造無訛。
    此外，並有前揭如附表一、二所示之扣繳憑單、服務證明書、職務證明書及臺中
    第十一信用合作社「歡心理財」免保人消費性貸款借款申請書、台中市第十一信
    用合作社徵信報告表、台中市第十一信用合作社授信約定書、台中市第十一信用
    合作社消費性貸款個人信用等級評定表、國民身分證影本、票據交換所第一類票
    據退票資料查詢簡覆單、票據交換所第二類票據退票資料查詢簡覆單、戶籍謄本
    、存摺影本、同意書、委託書等各一份在卷足資佐證，事證至臻明確，被告甲○
    ○犯行洵堪認定。
二、查扣繳憑單係刑法第二百十條所稱之私文書；在職證明申請書（或服務證明書、
    職工服務證明書）則屬同法第二百十二條之特種文書。核被告甲○○所為，係犯
    刑法第二百十六條、第二百十條行使偽造私文書罪、同法第二百十六條、第二百
    十二條之行使偽造特種文書罪及同法第三百三十九條第一項詐欺取財罪。被告甲
    ○○因未任職，而不符合信用貸款之條件，以行使偽造私文書方式詐貸，亦有詐
    欺取財犯行，雖公訴人漏未論及，惟起訴事實已敘述，且本院認該部分與已起訴
    部分有方法結果之牽連關係，屬裁判上一罪，本院自得併予審酌，附此敘明。被
    告甲○○偽造私文書及特種文書之低度行為，應各為行使之高度行為所吸收，均
    不另論罪。被告甲○○與如附表一所示之中福公司之承辦業務員盛芝傳間有犯意
    之聯絡，行為之分擔，均為共同正犯。至陳思惠、綽號「林先生」者與被告甲○
    ○未有任何接觸，難認被告甲○○事前即知悉業務員係經由陳思惠轉交綽號「林
    先生」者進行偽造，自不得認被告甲○○與陳思惠、綽號「林先生」者間，存有
    共犯之關係。被告甲○○同時地行使偽造私文書及行使偽造特種文書，係一行為
    觸犯數罪名，為想像競合犯，應從一較重之行使偽造私文書罪論處。又被告甲○
    ○所犯上開行使偽造私文書罪與詐欺取財罪間，有方法結果之牽連關係，為牽連
    犯，應從一重之刑法第二百十六條、第二百十條行使偽造私文書罪處斷。爰審酌
    被告甲○○因家庭因素急需現金週轉，為使銀行核准貸款，竟不惜以身試法，行
    使偽造之文書借貸，破壞社會金融交易安全及秩序，所生危害非淺，惟念及被告
    因經濟困窘，始為此下策，又社會歷練不足，遭人唆使利用，惟渠嗣後已繳交部
    分本息予台中市第十一信用合作社，有其於九十二年一月十七日之申請書及合作
    金庫存款憑條均影本各一份在卷可憑，犯後態度尚佳等一切情狀，量處如主文所
    示之刑，並諭知易科罰金之折算標準，以資懲儆。查被告行為後，刑法第四十一
    條業已於九十年一月十日修正公布，同年月十二日生效，修正後刑法第四十一條
    第一項前段規定「犯最重本刑為五年以下有期徒刑以下之刑之罪，而受六個月以
    下有期徒刑或拘役之宣告，因身體、教育、職業、家庭之關係或其他正當理由，
    執行顯有困難者，得以一元以上三元以下折算一日，易科罰金。」，與修正前刑
    法第四十一條規定「犯最重本刑為三年以下有期徒刑以下之刑之罪，受六個月以
    下有期徒刑或拘役之宣告，因身體、教育、職業、家庭之關係，執行顯有困難者
    ，得以一元以上三元以下折算一日，易科罰金。」不同。比較新舊法結果，以新
    法較有利於行為人，故依刑法第二條第一項前段規定，本件自應適用裁判時之法
    律即修正後刑法第四十一條第一項前段之規定，併此敘明。末查被告前未曾受有
    期徒刑以上刑之宣告，有臺灣臺中地方法院檢察署刑案資料查註紀錄表一份附卷
    可按，被告坦承犯行，深具悔意，其經此教訓，當知警惕戒慎而無再犯之虞，本
    院綜核各情，認其所受上開宣告之刑，以暫不執行為適當，爰併予宣告緩刑三年
    ，以啟自新。如附表一所示內容之扣繳憑單一張，經被告持向台中市第十一信用
    合作社辦理貸款申請後，除影本留存於台中市第十一信用合作社外，正本均已返
    還被告，此觀之前開扣繳憑單上亦載有「本影本與正本相符，如有不實願負法律
    責任」等字樣自明，是該等扣繳憑單正本，既係被告所有，且供為犯罪所用之物
    ，雖因未扣案，惟不能證明業已滅失，應依刑法第三十八條第一項第二款宣告沒
    收；至於「影本」已因行使而非被告所有，爰不諭知沒收。至於如附表二所示內
    容之服務證明書及職務證明書，業因行使交付予台中市第十一信用合作社申請貸
    款，不復屬被告所有，惟其上服務單位「美商寰宇人壽股份有限公司」及負責人
    「廖俊明」之印文各一枚（共四枚）均係偽造，不問屬於犯人與否，均應依刑法
    第二百十九條之規定宣告沒收。至於「服務證明書及職務證明書」上之「美商寰
    宇人壽股份有限公司」及負責人「廖俊明」之署押各一枚，因係印刷字體或係與
    其餘字體相同，僅能認為係在職證明申請書之一部分，尚難認係署押，不予沒收
    。末者，如附表二所示內容之服務證明書及職務證明書上所蓋用之服務單位及負
    責人之印章，核屬「林先生」所偽造，被告就此部分既與「林先生」無共犯之關
    係，依照從刑依附於主刑之原則，自不得在本案諭知沒收，附此敘明。
三、又按「各類所得扣繳及免扣繳憑單」乃商業會計法第十五條第一款所規定之「原
    始憑證」，屬商業會計憑證之一種（最高法院八十七年度台上字第五六七號判決
    參照），惟商業會計事務之處理應依商業會計法之規定處理，而該法所稱之商業
    會計事務，係指依據一般公認會計原則從事商業會計事務之處理及據以編制財務
    報表之謂（該法第一條、第二條參照），又會計事項之發生，均應取得或給與足
    以證明之會計憑證，商業會計憑證分為原始憑證及記帳憑證，商業應根據原始憑
    證，編製記帳憑證，根據記帳憑證登入帳簿（該法第十四條、第十五條、第十八
    條參照）。本案被告所行使之偽造「各類所得扣繳及免扣繳憑單」，其目的係在
    作為向金融機構申請貸款之用，並非是要從事商業會計事務之處理及據以編制財
    務報表，且其所行使之偽造「各類所得扣繳及免扣繳憑單」亦非據以編製記帳憑
    證，會計事項不會因其之此項偽造行為而發生，是被告上開行為與商業會計法之
    規範目的無涉，與該法第七十一條之處罰目的及構成要件不符，此部分自不得論
    以該罪，併予說明。
據上論斷，應依刑事訴訟法第二百九十九條第一項前段，刑法第二條第一項前段、第
二十八條、第二百十六條、第二百十條、第二百十二條、第三百三十九條第一項、第
五十五條、第四十一條第一項前段（修正後）、第二百十九條、第三十八條第一項第
二款、第七十四條第一款，罰金罰鍰提高標準條例第一條前段、第二條，判決如主文
。
中      華      民      國    九十二    年      一      月    二十八    日
                                  台灣台中地方法院刑事第四庭
                                      法  官      洪  俊  誠
右正本證明與原本無異。
如不服本判決，應於判決送達後十日內向本院提出上訴狀，上訴於台灣高等法院台中
分院( 須附繕本 )。
                                      書記官      胡  美  娟
中      華      民      國    九十二    年      一      月    二十八    日
附錄本案論罪科刑法條全文：
刑法第二百十六條：
行使第二百十條至第二百十五條之文書者，依偽造、變造文書或登載不實事項或使登
載不實事項之規定處斷。
刑法第二百十條：
偽造、變造私文書，足以生損害於公眾或他人者，處五年以下有期徒刑。
刑法第二百十二條：
偽造、變造護照、旅券、免許證、特許證及關於品行、能力、服務或其他相類之證書
、介紹書，足以生損害於公眾或他人者，處一年以下有期徒刑、拘役或三百元以下罰
金。
(罰金部份業經提高十倍為三千元)
刑法第三百三十九條第一項：
意圖為自己或第三人不法之所有，以詐術使人將本人或第三人之物交付者，處五年以
下有期徒刑、拘役或科或併科一千元以下罰金。
(罰金部份業經提高十倍為一萬元)
附表一：
┌──┬────┬────┬────┬──┬────────┬─────┬
│編號│所 得 人│給付總額│扣繳稅額│年度│申報單位        │扣繳義務人│
│    │姓    名│(新台幣)│(新台幣)│    │                │          │
├──┼────┼────┼────┼──┼────────┼─────┼
│ １ │甲○○  │638900元│38334元 │86年│美商寰宇人壽股份│廖俊明    │
│    │        │        │        │    │有限公司        │          │
└──┴────┴────┴────┴──┴────────┴─────┴
附表二：
┌──┬─────┬────┬───────┬───┬──────┬───
│編號│任職人姓名│所任職位│服  務  單  位│負責人│證 明 日 期 │備
├──┼─────┼────┼───────┼───┼──────┼───
│ １ │甲○○    │業務部經│美商寰宇人壽股│廖俊明│87年4月17日 │服務證
│    │          │理      │份有限公司（設│      │            │證明書
│    │          │        │臺中市○○路一│      │            │俊明」
│    │          │        │段一六○號八樓│      │            │、「美
│    │          │        │B室）         │      │            │股份有
│    │          │        │              │      │            │文二枚
│    │          │        │              │      │            │
└──┴─────┴────┴───────┴───┴──────┴───


司法院資訊處製作；財團法人民間司法改革基金會備份。
